臺灣高等法院民事判決
109年度重上字第138號
上  訴  人  余廷榮  
訴訟代理人  邱六郎律師
複 代理 人  邱碩松律師         
被 上訴 人  臺灣石門農田水利會

法定代理人  呂芳堅  
訴訟代理人  彭成青律師  

上列當事人間請求確認買賣關係不存在事件，上訴人對於中華民
國108年11月8日臺灣桃園地方法院107年度重訴字第627號第一審
判決提起上訴，本院於109年6月23日言詞辯論終結，判決如下：
    主      文
上訴駁回。
第二審訴訟費用由上訴人負擔。
    事實及理由
一、上訴人主張：改制前原桃園縣○鎮鄉○○段○○○○段00地號土地
    （下稱39地號土地）為伊與伊之兄弟所共有，於民國52年間
    因分割增加39-1、39-2、39-3地號土地，除39-1、39-3地號
    土地經臺灣省水利局以臺灣省政府21265號令（下稱系爭徵
    收令）徵收並辦妥移轉登記外，其餘土地陸續經重測、分割
    後為如附表所示之16筆土地（下合稱系爭土地），伊應有部
    分均為3/128。嗣伊於103年間申請系爭土地登記謄本，始發
    現伊所有系爭土地應有部分竟於74年4月18日以判決移轉為
    原因，移轉登記予被上訴人前身臺灣省石門農田水利會。惟
    系爭土地未在系爭徵收令之徵收範圍內，被上訴人利用桃園
    縣、臺北縣、新竹縣於56年12月26日、29日之聯合公告（下
    稱聯合公告），非法徵收系爭土地，兩造間就系爭土地亦無
    買賣關係存在等情，求為確認兩造間就系爭土地應有部分3/
    128之買賣關係不存在之判決。
二、被上訴人則以：系爭土地原為上訴人與他人共有，由伊前身
    臺灣省石門農田水利會依聯合公告於56、57年間征購，上訴
    人已領迄其出賣應有部分價款，並交付土地所有權狀、印鑑
    證明書等，兩造間就系爭土地應有部分買賣契約已經成立；
    伊於72年間依買賣關係訴請上訴人及其他共有人移轉系爭土
    地應有部分若干，經原法院於72年12月24日以72年度訴字第
    3110號判決勝訴確定（下稱前案），本件與前案為同一事件
    ，上訴人起訴違反一事不再理規定，欠缺確認訴訟利益而無
    權利保護必要。且上訴人及其他共有人於前案審理時未否認
    兩造間就系爭土地應有部分於56、57年間成立買賣契約之事
    實，僅以罹於時效及價格過低為抗辯，前案確定判決已認定
    兩造合意成立系爭土地應有部分買賣契約，應有爭點效適用
    ，上訴人不得再為相反之主張等語，資為抗辯。
三、原審判決上訴人全部敗訴，上訴人不服，提起上訴，其聲明
    ：㈠原判決廢棄。㈡確認兩造間就系爭土地應有部分3/128之
    買賣關係不存在。被上訴人答辯聲明：上訴駁回。
四、下列事項為兩造所不爭執，應可信為真實（見本院卷第80頁
    ）：
　㈠39地號土地原係上訴人之祖父余雲進所有，於37年2月25日書
    立公證遺囑，將該土地贈與上訴人及其兄弟余廷源、余廷輝
    、余廷亮均分，並於40年12月1日辦妥所有權移轉登記。
　㈡39地號土地於52年間因分割增加39-1、39-2、39-3地號土地
    。
  ㈢被上訴人前身臺灣省石門農田水利會於72年間向原法院起訴
    請求上訴人及其他共有人將39地號土地（面積2.9295公頃）
    所有權應有部分若干移轉登記，經原法院於72年12月24日以
    72年度訴字第3110號判決勝訴確定。
　㈣系爭土地（均分割自39地號土地）應有部分各3/128，於74年
    4月18日以判決移轉為原因，移轉予被上訴人前身臺灣省石
    門農田水利會，於74年6月12日更名為被上訴人所有。
五、兩造之爭點如下：
  ㈠上訴人提起本件確認之訴，是否有即受確認判決之法律上利
    益？
  ㈡上訴人請求確認系爭土地買賣關係不存在，是否有理由？
六、茲就兩造之爭點，說明本院之判斷如下：
  ㈠上訴人提起本件確認之訴，並無違反一事不再理，且有即受
    確認判決之法律上利益：
  ⒈按確定判決之既判力，僅以主文為限而不及於理由。確定判
    決之主文，如係就給付請求權之訴訟標的之法律關係為裁判
    ，即不及於為其前提之基本權利。雖此非屬訴訟標的之基本
    權利，其存在與否，因與為訴訟標的之法律關係有影響，而
    於判決理由中予以判斷，亦不能認為此項判斷有既判力。是
    以原告於其提起給付之訴獲勝訴判決確定，雖在理由內已肯
    定其基本權利，而當事人再行提起確認其基本權利不存在之
    訴時，並不違反一事不再理之原則（最高法院103年度台上
    字第514號判決意旨參照）。查兩造前案訴訟，法院係認被
    上訴人對上訴人之系爭土地（即分割重劃前39地號土地）應
    有部分3/128之所有權移轉登記請求權存在，判命上訴人將
    系爭土地應有部分3/128之所有權移轉登記予被上訴人確定
    （見原審卷第146至152頁），上訴人提起之本件訴訟則係請
    求確認兩造間之系爭土地應有部分之買賣契約關係不存在，
    依上說明，前案確定判決之既判力自不及於本件訴訟，上訴
    人之起訴並不違反一事不再理之原則。被上訴人抗辯：上訴
    人重行提起本件訴訟，違反前案確定判決既判力，為不合法
    等語，容有誤會。
　⒉又民事訴訟法第247條第1項前段規定，確認法律關係之訴，
    非原告有即受確認判決之法律上利益者，不得提起之。所謂
    即受確認判決之法律上利益，係指法律關係之存否不明確，
    原告主觀上認其在法律上之地位有不安之狀態存在，且此種
    不安之狀態，能以確認判決將之除去者而言。上訴人主張：
    伊為系爭土地之共有人，兩造間就系爭土地應有部分買賣關
    係不存在，為被上訴人所否認；而系爭土地於74年4月18日
    因判決移轉而登記為被上訴人所有、應有部分7/15（見原審
    卷第8頁），兩造就系爭土地應有部分有無買賣契約關係乙
    節發生爭執，攸關被上訴人就系爭土地應有部分其中3/128
    所為物權移轉登記有無法律上之原因，則上訴人訴請確認兩
    造間就系爭土地應有部分所成立之買賣關係不存在，既非前
    案確定判決既判力效力所及，亦無爭點效之適用（詳如後述
    ），確可除去其所主張之不安狀態，自應認上訴人有提起確
    認兩造間就系爭土地應有部分之買賣關係不存在之確認利益
    。被上訴人抗辯：上訴人提起本件訴訟不具有確認利益而欠
    缺權利保護必要等語，亦無足取。
　㈡上訴人因「征購」而出售系爭土地應有部分與被上訴人，其
    請求確認兩造間系爭土地應有部分買賣關係不存在，為無理
    由：　
　⒈按關於買賣不動產之債權契約，並非要式行為，依民法第345
    條第2項規定，當事人就標的物及其價金互相同意時，買賣
    契約即為成立。又要約之引誘，乃以喚起他人向自己要約為
    作用之意思通知，必須經自己承諾後，契約始能成立。
　⒉被上訴人抗辯：系爭土地原為上訴人與他人共有，並依聯合
    公告，由伊前身臺灣省石門農田水利會辦理征購，上訴人已
    領迄其出賣應有部分之價款等情，有聯合公告、臺灣省石門
    農田水利會征收購買用地土地補償清冊可稽（見原審卷第12
    9、136頁、本院卷第43頁），堪信為真。上訴人雖主張：被
    上訴人係利用聯合公告非法徵收系爭土地，兩造間就系爭土
    地應有部分亦無買賣關係存在等語。惟：
　⑴被上訴人於前案即以上訴人為被告，主張上訴人依聯合公告
    ，按保留池塘地價每公頃1萬5000元協議由伊征購，上訴人
    已按其應有部分領迄其出賣應有部分之地價款，並將土地所
    有權狀、印鑑證明書交付伊收執，兩造間就系爭土地應有部
    分3/128之買賣契約已經成立，上訴人自有移轉系爭土地應
    有部分與伊之義務。經前案審理後，認定被上訴人主張之事
    實，業據提出土地登記簿謄本、印鑑證明書、土地所有權狀
    、土地業戶領補償費聯單等為證，堪信為真實。依聯合公告
    內容，並非向特定之相對人為買賣之要約，而係要約之引誘
    而已，上訴人於57年3月26日以前出具同意書與被上訴人，
    係上訴人之要約行為，應經被上訴人承諾，契約始能成立，
    故兩造之買賣契約於被上訴人通知上訴人攜帶土地所有權狀
    、印鑑證明書等證件前來領款，於該通知到達上訴人即告成
    立，上訴人既已將系爭土地應有部分出賣與被上訴人，兩造
    合意成立買賣契約等旨，有前案確定判決可考（見原審卷第
    146至152頁），足見兩造間就系爭土地應有部分業已成立買
    賣契約。上訴人主張：前案確定判決所列證據，並無兩造協
    議之證據，因認兩造間就系爭土地應有部分未以協議成立買
    賣契約等語，即無可採。
　⑵上訴人復以：聯合公告記載以每公頃1萬5000元之標準協議征
    收，與土地法第236條第1項規定相符，均由徵收機關參酌土
    地公告現值及鄰近土地行情，藉此補償土地所有權人，此項
    補償其意義即屬購買，乃有「征收購買」或簡稱「征購」之
    用詞，因認「征購」即等同「征收」云云。惟：依聯合公報
    記載，為辦理石門大圳池塘改善工程，改制前臺北縣政府、
    桃園縣政府及新竹縣政府奉臺灣省政府56年12月12日府建四
    字第96487號令，以每公頃1萬5000元之標準協議征收，所有
    權人應攜帶土地所有權狀、身份證、印章等辦理簽訂同意書
    ；倘有不簽訂同意書者，則由主辦單位逕行依法辦理征收等
    旨（見原審卷第129、136頁），可知辦理石門大圳工程用地
    徵收前，先有「協議征收」程序，若協議不成，上訴人拒不
    簽署同意書，始需辦理「征收」。則聯合公告所稱「協議征
    收」應係徵收之先行且必經之程序，於需地機關（即被上訴
    人）與土地所有權人（即上訴人）依聯合公告所載每公頃1
    萬5000元（要約之引誘）達成價購之協議，以兩造合意訂定
    契約之方式使被上訴人取得系爭土地應有部分（即征購），
    核與土地徵收係由徵收權人向被徵收人以直接對外生效之單
    方徵收行為性質有別。上訴人所領取者，應係出售系爭土地
    應有部分之價款，而非因徵收而發給之補償款。至被上訴人
    105年12月9日函、桃園市政府地政局106年1月13日函、1月2
    6日函（見原審卷第37、38、134頁），或係因年代久遠查無
    相關完整資料逕為與事實不符之錯誤回覆，或查無系爭土地
    辦理徵收相關資料，均無從為有利於上訴人認定之依憑。是
    上訴人此部分主張，亦無足取。
　⑶依前案確定判決所載，上訴人於前案係抗辯：被上訴人當時
    係依公告征收方式後，為符合契約方式，令保留池塘所有人
    簽訂同意書，然後送省府核准，省府於57年10月27日以建四
    字5892號令核准在案，嗣後陸續向被上訴人領取征購補償金
    ，兩造簽訂同意書之時係在56年12月26日至57年3月26日期
    間，迄今逾15年已罹於時效；被上訴人於56年間依征購方式
    以每公頃1萬5000元之賤價命令征購，時移地變，物價指數
    已因社會變遷而更動，被上訴人猶以15年前之價格向上訴人
    征購土地，顯然價格過低，法院應依民事訴訟法第397條公
    平裁量為增減給付或變更其他原有效果之判決（見原審卷第
    148頁反面至149頁），對於兩造間就系爭土地應有部分成立
    買賣契約乙節並無異詞，依民事訴訟法第280條第1項規定視
    同自認，法院就被上訴人因買賣契約所生移轉登記請求權已
    否罹於15年消滅時效，及有無情事變更原則適用而應增減給
    付買賣價金之爭點，經兩造充分攻防後，認為上訴人所為抗
    辯均無可採，進而認定上訴人既已將系爭土地應有部分出賣
    與被上訴人，兩造合意成立買賣契約，被上訴人本於買賣關
    係請求上訴人將系爭土地應有部分所有權移轉登記與被上訴
    人，自屬正當，而為被上訴人勝訴之判決，對於兩造間就系
    爭土地應有部分是否成立買賣契約之前提事實並未形成爭點
    ，固不發生爭點效，然上訴人於前案判決確定後35年，於本
    件再為相反之主張，顯與禁反言及誠信原則有違。是上訴人
    主張兩造間就系爭土地應有部分買賣契約關係不存在，自無
    可採。
  ⒊從而，兩造間就系爭土地應有部分3/128，因被上訴人以聯合
    公告為要約之引誘，上訴人已簽署同意書而為要約，經被上
    訴人以前來領款之通知為承諾，並於該通知抵達上訴人時，
    已成立買賣契約。上訴人主張兩造間就系爭土地應有部分3/
    128之買賣關係不存在，洵非有據。　　　
七、綜上所述，上訴人請求確認兩造間就系爭土地應有部分3/12
    8之買賣關係不存在，非屬正當，不應准許。原審為上訴人
    敗訴之判決，理由雖與本院未盡相同，惟結論並無二致，仍
    應予維持。上訴論旨指摘原判決不當，求予廢棄改判，為無
    理由，應駁回其上訴。並依民事訴訟法第78條規定，為訴訟
    費用負擔之判決。
八、本件事證已臻明確，兩造其餘之攻擊或防禦方法及所用之證
    據，經本院斟酌後，認為均不足以影響本判決之結果，爰不
    逐一論列，附此敘明。
九、據上論結，本件上訴為無理由，爰判決如主文。　
中　　華　　民　　國　　109 　年　　7 　　月　　7 　　日
                    民事第八庭    
                        審判長法  官  陳邦豪
                              法  官  古振暉
                              法  官  胡宏文
正本係照原本作成。
如不服本判決，應於收受送達後20日內向本院提出上訴書狀，其
未表明上訴理由者，應於提出上訴後20日內向本院補提理由書狀
（均須按他造當事人之人數附繕本）上訴時應提出委任律師或具
有律師資格之人之委任狀；委任有律師資格者，另應附具律師資
格證書及釋明委任人與受任人有民事訴訟法第466 條之1第1項但
書或第2項（詳附註）所定關係之釋明文書影本。如委任律師提
起上訴者，應一併繳納上訴審裁判費。
中　　華　　民　　國　　109 　年　　7 　　月　　7 　　日

　　　　　　　　　　　　    　書記官  陳欣怡
附註：
民事訴訟法第466條之1（第1項、第2項）：
對於第二審判決上訴，上訴人應委任律師為訴訟代理人。但上訴
人或其法定代理人具有律師資格者，不在此限。
上訴人之配偶、三親等內之血親、二親等內之姻親，或上訴人為
法人、中央或地方機關時，其所屬專任人員具有律師資格並經法
院認為適當者，亦得為第三審訴訟代理人。　　　　　　　　　　　　　　
附表：
編號 土      地      坐     落    地 目 面    積  縣  市 鄉  鎮 段 地 號  平方公尺 1 桃園市 平鎮區 長安 329 溜 1506.71 2 桃園市 平鎮區 長安 329-1 溜 12.07 3 桃園市 平鎮區 長安 330 溜 271.02 4 桃園市 平鎮區 長安 341 溜 2421.14 5 桃園市 平鎮區 長安 344 溜 2054.96 6 桃園市 平鎮區 長安 344-1 溜 34.09 7 桃園市 平鎮區 長安 345 溜 6188.34 8 桃園市 平鎮區 長安 346 溜 7679.52 9 桃園市 平鎮區 長安 346-1 溜 10.13 10 桃園市 平鎮區 長安 346-2 溜 33.77 11 桃園市 平鎮區 長安 397 溜 105.56 12 桃園市 平鎮區 長安 398 溜 8467.97 13 桃園市 平鎮區 長安 398-1 溜 32.71 14 桃園市 平鎮區 長安 421 溜 98.49 15 桃園市 平鎮區 長安 421-1 溜 32.6 16 桃園市 平鎮區 長安 491 溜 12.18